臺灣新竹地方法院民事判決　　　　　　　 84年度訴字第975號
原　　　告　Ｆ○○
訴訟代理人　溫欽彥律師
　　　　　　羅秉成律師
　　　　　　曾能煜律師
複代理人　　彭火炎律師
　　　　　　洪桂如律師
被　　　告　Ｉ○○○○○○
被　　　告　Ｋ○○
　　　　　　　　　　　418巷.
被　　　告　黃○○
上列三人
訴訟代理人　楊隆源律師
複代理人　　癸○○　　住新竹市.
被　　　告　戊○○○　住新竹縣.
　　　　　　　　　　　段155.
被　　　告　辛○○　　住台北縣中和市○○里○○鄰○○街39
　　　　　　　　　　　巷9之1.
被　　　告　子○○　　住台北縣鶯歌鎮○○里○○鄰○○○街2
被　　　告　壬○○　　住新竹縣.
　　　　　　　　　　　4樓
被　　　告　庚○○　　住台北縣林口鄉○○○路○段364號
　　　　　　　　　　　6樓之3.
被　　　告　Ｎ○○　　住台北市○○區○○里○鄰○○○路一
　　　　　　　　　　　段67巷.
　　　　　　　　　　　住台北市○○○路○段114號4樓
被　　　告　Ｑ○○　　住台北縣永和市○○里○鄰○○路○段
　　　　　　　　　　　43巷1.
被　　　告　Ｏ○○　　(現應送.
被　　　告　玄○○○　住台北市○○區○○里○○鄰○○街86號
　　　　　　　　　　　2樓(現.
被　　　告　申○○　　住台北市○○區○○里○○街59巷13之
　　　　　　　　　　　1號4樓.
兼法定代理　己○○　　住同上(.
被　　　告　宇○○　　住台南縣.
　　　　　　　　　　　巷28號.
被　　　告　天○○　　住台北市○○○路○段220巷5之1號2樓
被　　　告　寅○○　　住花蓮縣.
　　　　　　　　　　　32號(.
訴訟代理人　辰○○　　住花蓮縣.
被　　　告　丑○○　　住花蓮縣.
　　　　　　　　　　　23號
被　　　告　卯○○　　住花蓮縣.
　　　　　　　　　　　21號
被　　　告　巳○○(即溫火輝).
　　　　　　　　　　　住台北縣中和市○○里○鄰○○路634
被　　　告　午○○　　住花蓮縣.
　　　　　　　　　　　6號
被　　　告　未○○　　住台中市.
被　　　告　乙○○　　住新竹縣.
被　　　告　甲○○　　住新竹縣.
被　　　告　丙○○　　住新竹縣.
　　　　　　　　　　　1號
被　　　告　戌○○　　住嘉義縣.
被　　　告　Ｔ○○　　住宜蘭縣.
　　　　　　　　　　　之23號.
被　　　告　Ｊ○○○(劉增榮繼.
　　　　　　　　　　　住新竹縣.
被　　　告　Ｅ○○(劉增榮繼承.
　　　　　　　　　　　住台北市北投區○○○路○段五七七巷
　　　　　　　　　　　　十五弄.
被　　　告　Ｍ○○(劉增榮繼承.
　　　　　　　　　　　住新竹縣.
　　　　　　　　　　　　二二號.
被　　　告　Ｃ○○(劉增榮繼承.
　　　　　　　　　　　住台中縣.
　　　　　　　　　　　　街十五.
被　　　告　Ｌ○○(劉增榮繼承.
　　　　　　　　　　　住新竹縣.
　　　　　　　　　　　　五號
被　　　告　Ｂ○○(劉增榮繼承.
　　　　　　　　　　　住新竹縣.
　　　　　　　　　　　　五號
被　　　告　Ｄ○○(劉增榮繼承.
　　　　　　　　　　　住新竹縣.
　　　　　　　　　　　五號
被　　　告　Ａ○○(劉增榮繼承.
　　　　　　　　　　　住新竹縣.
　　　　　　　　　　　五號
被　　　告　亥○○○劉寬榮繼.
　　　　　　　　　　　住新竹縣.
被　　　告　Ｒ○○劉寬榮繼承.
　　　　　　　　　　　住桃園縣.
　　　　　　　　　　　十號
被　　　告　Ｓ○○劉寬榮繼承.
　　　　　　　　　　　住新竹市.
　　　　　　　　　　　四樓
被　　　告　Ｈ○○劉寬榮繼承.
　　　　　　　　　　　住基隆市.
　　　　　　　　　　　巷六十弄.
被　　　告　Ｇ○○劉寬榮繼承.
　　　　　　　　　　　住新竹縣.
被　　　告　宙○○劉寬榮繼承.
　　　　　　　　　　　住台北市信義區○○○路○段四二三巷
　　　　　　　　　　　六弄二一.
上列十四人
訴訟代理人　楊隆源律師
複代理人　　癸○○　　住新竹市.
被　　　告　己○○　　住台北市○○區○○里○○鄰○○街59巷
　　　　　　　　　　　巷13之.
被　　　告　地○○　　住台東縣.
被　　　告　酉○○　　住台北市○○區○○里○○街59巷13之
　　　　　　　　　　　1號(現.
被　　　告　Ｐ○○　　住台南市.
　　　　　　　　　　　9號(現.
被　　　告　袁曉君律師即被繼承人劉寬洲之遺產管理人
　　　　　　　　　　　住桃園縣.
上列當事人間確認租賃關係不存在等事件，本院於民國96年4月
30日辯論終結，判決如下：
    主  文
原告之訴及假執行之聲請均駁回。
訴訟費用由原告負擔。
    事實及理由
一、原告方面：
 (一).聲明：
 1.被告等應坐落新竹縣峨眉鄉○○段中興小段五號 (地目建、
   面積零點1120公頃)及5之1號 (地目建、面積零點零931公頃
   )之土地上新竹縣竹東地政事務所複丈成果圖所示代號2面積
   肆拾捌平方公尺之豬舍、代號5面積76平方公尺之鐵皮屋附連
   雞舍、代號6-1面積22平方公尺之三合院、代號6面積613 平
   方公尺之三合院等地上物拆除；並移除代號7面積31平方公尺
   之花圃及代號8面積78平方公尺之柏油路面；及將代號3面積
   39平方公尺之車棚、代號4面積8平方公尺之車棚移去騰空，
   連同坐落新竹縣峨眉鄉○○段中興小段五地號面積零點1120
   公頃及同小段5之1地號面積零點零931公之土地返還給原告。
 2.原供擔保請准宣告得假執行。
 3.訴訟費用由被告負擔。
 (二).陳述：
  1.按坐落新竹縣峨眉鄉○○段中興小段5地號及同小段5之1地
    號2筆土地係原告所有，惟該土地為被告等無權占有，上並
    有豬舍等地上物，經原告於84年間委請律師代函催告被告等
    應於文到1個月內拆屋還地，被告等其後於84年3月間委請律
    師函覆兩造間就系爭土地有租賃關係，拒絕拆屋返地。
  2.依被告劉寬榮84年11月21日所述系爭建物係由其被繼承人劉
    阿雲、劉阿蘭一起合建，而由其與黃○○、劉增榮、劉寬亮
    、Ｋ○○等人使用，因劉阿雲、劉阿蘭其他繼承人有無拋棄
    繼承或有無分割協議不明，是以以劉阿雲、劉阿蘭之所有繼
    承人為本件被告。
 (三).就被告主張之陳述：
  1.被告等雖提出收據2紙以證明兩造間，就系爭前述2筆土地有
    租賃關係，惟該2紙收據係原告收受被告所交付之同地段2、
    28地號佃地租金所簽發，僅因80年間因原告之父劉建源出國
    ，故交付原告代為收租，當時原告不諳出租狀況，而依被告
    指示簽發收據內容，並被告要求加註「建」字，事後原告之
    父以「收租標的不包括建地」及「八十一年租金尚未到期」
    為由而重新簽寫收據，被告等以作廢之收據作為租賃關係之
    證據有違誠信。
  2.依證人丁○○在本院之證詞，兩造就系爭土地應成立使用借
    賃之關係，後來因被告黃○○等人自己有房子，所以使用借
    貸關係己消滅，而且劉建源有向黃○○等人表示收回土地之
    意，黃○○等人也同意，原告於95年11月3日當庭向被告黃
    ○○等人表示終止使用關係，依據使用借賃及所有權之法律
    關係，原告自得請求拆除建物返還土地，
二、被告部分：
 (一).被告Ｉ○○○○○○、Ｋ○○、Ｊ○○○、Ｅ○○、Ｍ○○
    、Ｃ○○、Ｌ○○、Ｂ○○、Ｄ○○ (以上7人為原被告劉
    增榮之繼承人)、Ａ○○、亥○○○、Ｒ○○、Ｓ○○、Ｈ
    ○○、劉素貞、宙○○ (以上7人為原被告劉寬榮之繼承人)
    部分：
  1.聲明：原告之訴駁回，訴訟費用由原告負擔，如受不利判決
          ，願供擔保請准免假執行。
  2.陳述：
  (1)系爭建物係未辦保存登記建物原由劉阿雲、劉阿蘭兄弟2人
    所合建，雖係由被告Ｉ○○○○○○、Ｋ○○及Ｊ○○○、
    Ｅ○○、Ｍ○○、Ｃ○○、Ｌ○○、Ｂ○○、Ｄ○○ (以上
    7人為原被告劉增榮之繼承人)、Ａ○○、亥○○○、Ｒ○○
    、Ｓ○○、Ｈ○○、劉素貞、宙○○ (以上7人為原被告劉
    寬榮之繼承人)等人使用，但劉阿雲、劉阿蘭之其他繼承人
    並未拋棄繼承，故應為公同共有。
  (2)原告主張系爭建物係被告等無權占有，與事實不符，系爭建
    物早於日本治台時即興建，當時原告之前手劉建源尚未取得
    該土地所有權，其後被告之被繼承人劉阿雲、劉阿蘭 (劉阿
    蘭逝後由黃○○、Ｉ○○○○○○、劉寬榮、劉增榮4人)依
    據375減租條例向劉建源承租坐落於新竹縣峨眉鄉○○段中
    興小段2地號、28地號耕地，並承租系爭建地，除依法給付
    耕地租金外，同時給付承租系爭土之租金，形成不定期租賃
    。
  (3)被告曾於84年10月20日提出原告所親筆書立之收據2紙，原
    告承認收據為真正，僅稱係因不諳出租狀況，而依被告指示
    簽寫收據內容，並應被告要求加註「建」字。惟原告所言純
    屬臨訟杜撰，原告並非至愚之人，若非事實，豈有任憑他人
    要求即輕易加註之理，原告既已自認收據為真正，被告自無
    庸再為他舉證。至原告所謂丁○○代為退還81年租金乙事固
    為事實，但丁○○係以81年租金尚未到期為由退還81年度之
    租金 (因預收地租違反耕地三七五減租條例，應負刑責) ，
    並不是以「收租標的不含建地」為由退租，而且絕無另立新
    據、作廢舊收據之事，衡諸常理，舊收據若已作廢，理當收
    回或在舊收據註明作廢，但被告仍持有「舊收據」足見原告
    所言不實。
  (4)除前述收據外，被告尚有劉建源親自書立簽名蓋章之收據，
    記載收受67、68、69年之租金，建地及耕地，同時載明耕建
    戶黃○○、劉增榮姓名 (代表兩大房)，此部收據更可證明
    被告與劉建源間不但有耕地之租賃契約，更有建地之租賃契
    約，而建地即系爭土地。且劉建源生前對被告家人相當客氣
    ，被告也感念劉建源出租耕地及建地予被告，除按時繳交租
    金外，並依劉建源之指示負擔繳交耕地田賦及建地地價稅，
    數十年相安無事，其後劉建源逝世，原告取得所有權，才翻
    臉不認帳，否認租賃關係，更以耕地上一座百年祖墳為由主
    張「被告不自任耕作，租約無效」提出耕地租佃爭議訴訟，
    地價稅之支付，亦可視為支付租金之性質，租賃關係更不容
    置疑。
  (5)被告一家在系爭土地上設籍已數十年，系爭建物至少有70至
    80年歷史，如劉建源並未將系爭建物出租給被告，早就依法
    採取法律行動，豈能相安無事，被告等人雖共有數十人繼承
    之系爭建物所有權，但此乃法律規定使然，事實上系爭土地
    原僅有黃○○等五人使用，而由黃○○等人出面承租，主要
    是配合耕地亦係由彼4人出面承租之故，原告以此否認該收
    據並不是系爭土地之收租憑證，並不可採。
三、另被告戊○○○、辛○○、子○○、壬○○、庚○○、Ｎ○
    ○、Ｑ○○、Ｏ○○、玄○○○、申○○、宇○○、天○○
    、寅○○、丑○○、卯○○、巳○○ (即溫火輝)、午○○
    、未○○、乙○○、甲○○、丙○○、戌○○、Ｔ○○、己
    ○○、地○○、酉○○、Ｐ○○、袁曉君律師即被繼承人劉
    寬洲之遺產管理人未於言詞辯論期日到場，亦未提出準備書
    狀作何聲明或陳述。
四、程序方面：
    本件被告戊○○○、辛○○、子○○、壬○○、庚○○、Ｎ
    ○○、Ｑ○○、Ｏ○○、玄○○○、申○○兼法定代理人己
    ○○、宇○○、天○○、寅○○、丑○○、卯○○、巳○○
    (即溫火輝)、午○○、未○○、乙○○、甲○○、丙○○、
    戌○○、Ｔ○○、己○○、地○○、酉○○、Ｐ○○、袁曉
    君律師即被繼承人劉寬洲之遺產管理人均經合法通知，未於
    言詞辯論期日到場，核無民事訴訟法第386條各款所列情形
    ，爰依原告聲請，就該部分之被告由其一造辯論而為判決。
五、本件原告起訴主張坐落新竹縣峨眉鄉○○段中興小段5地號
    及同小段5之1地號2筆土地係原告所有，惟該土地為被告等
    無權占有，上並有豬舍等地上物，經原告於84年間委請律師
    代函催告被告等應於文到1個月內拆屋還地，被告等其後於
    84年3月間委請律師函覆兩造間就系爭土地有租賃關係，拒
    絕拆屋返地。系爭土地上系爭建物係由其被告等人被繼承人
    劉阿雲、劉阿蘭一起合建，而由其與黃○○、劉增榮、劉寬
    亮、Ｋ○○等人使用，因劉阿雲、劉阿蘭其他繼承人有無拋
    棄繼承或有無分割協議不明，是以以劉阿雲、劉阿蘭之所有
    繼承人為本件被告；被告Ｉ○○○○○○、Ｋ○○、Ｊ○○
    ○、Ｅ○○、Ｍ○○、Ｃ○○、Ｌ○○、Ｂ○○、Ｄ○○(
    以上7人為原被告劉增榮之繼承人)、Ａ○○、亥○○○、Ｒ
    ○○、Ｓ○○、Ｈ○○、劉素貞、宙○○ (以上7人為原被
    告劉寬榮之繼承人)、黃○○ (此部分被告以下簡稱被告黃
    ○○等人)則主張系爭建物係劉阿雲、劉阿蘭等人之繼承人
    所共有，另被告黃○○等人則就系爭土地與原告間有租賃關
    係，故有權使用該土地等語。
六、本件原告主張坐落新竹縣峨眉鄉○○段中興小段5地號及同
    小段5之1地號2筆土地係原告所有，該土地現為被告黃○○
    等人使用，並有如附圖所示之三合院、鐵皮屋，該三合院係
    全部被告之被繼承人劉阿蘭、劉阿雲所興建之事實，業據原
    告提出該土地登記簿謄本影本、現場照片，復為被告黃○○
    等人所不爭執，就該土地上相關建物之面積，並經本院法官
    於94年4月29日到場勘驗明確，並囑託新竹縣竹東地政事務
    所加以測量，有勘驗筆錄及複丈成果圖在卷可稽 (本院卷5
    第163頁)。
七、本件爭點為被告黃○○等人是否有權使用原告所有之前述土
    地，被告黃○○等人主張就該土地與原告與租賃關係，故有
    權使用，原告則主張就該土地與被告黃○○等人並無租賃關
    係。
八、就本件前述爭點，本院判斷如下：
 (一).本件被告黃○○等人主張就前述土地與原告有租賃關係，為
    被告所否認，被告黃○○等人提出原告代該土原所有權人劉
    建源所出具之收據2紙為證 (本院卷1第32頁、第33頁)，該
    收據係記載：
    「茲收到民國79、80、81年度、建、租
    合計九佰台斤每台
    斤捌元計算計新台幣柒仟貳佰元正。
    此致
    黃○○、劉寬亮
    民國80年12月30日             劉建源
    「茲收到民國79、80、81年度、建、租
    合計九佰台斤每台斤捌元計算計
    新台幣陸貳佰元正。
    此致
    劉寬榮湘、劉增榮
    民國80年12月30日             劉建源
    原告亦自承當時曾受原土地所有權人劉建源之委託向被告黃
    ○○等人收受土地租金，該收據上既標明係包括田及建，應
    係包含耕地及建地，本件前述土地係屬建地，故該收據顯係
    包括本件系爭土地之租金，此外本件系爭土地之三合院建物
    已有70至80年以上之歷史，與原土地所有權人如無租賃關係
    ，何以能在該地使用該段長的時間，復以土地所有權人就該
    土地之地價稅均係被告黃○○等人所代土地所有權人繳納之
    事實亦為兩造所不爭執，如無租賃關係，被告黃○○等人何
    以會代所有權人繳納地價稅？是以本件被告黃○○等人主張
    就該土地與原土地所有權人劉建源有不定期土地租賃關係應
    可採信。
 (二).至原告主張依證人丁○○之證詞，應可確認被告黃○○等人
    與原告就系爭土地並無租賃關係，惟證人丁○○於86年2月
    21日在本院證稱 (法官問：知否他之間承租土地事情？)「
    部分瞭解，我知道有林地、旱地、田地租給劉寬榮、黃○○
    ，就建地部分在劉建源還未過世之前，我從來沒有聽說他有
    把建地租給黃○○、劉寬榮。」 (法官問：在81年時，劉建
    源有無委託你處理他們租金問題？)「我親自幫他代收租金
    只有一、二次，劉建源曾經有一次要我把租金還給黃○○、
    劉寬榮，因為好像是租金內容不符，劉建源說這是多付的，
    劉建源當時有拿一個單據給我，要我去跟黃○○、劉寬榮他
    們換回原先的單據，我把新的單據交給劉寬榮，可是劉寬榮
    說舊單據不在他那裡，他說改天會寄給劉建源，所以我就沒
    有拿回這單據，後來他有無把舊單據寄給劉建源，我就不知
    道了，至於新單據之內容是什麼，因事隔太久，我不記得。
    在劉建源租給黃○○他們的那段時間內，我曾經有帶劉建源
    、Ｆ○○去向黃○○他收租金，所以我知道劉建源並沒有把
    建地租給黃○○他們。」證人丁○○並當庭指認原告所提出
    之2張收據確係他交給劉寬亮的收據，至於劉建源何以委託
    被告黃○○等人繳納地價稅，證人丁○○復證稱「劉建源是
    長期在美國有二十多年了，就委託佃農他繳地價稅，劉建源
    一至二年回來一次，黃○○他們會把稅單交給劉建源，並向
    他要回稅金」，至關於退還被告黃○○等人之租金部分，證
    人丁○○證稱「我確實有退款的事，至於退租原因好像是因
    為多收了建地的租金，因為Ｆ○○之前不了解多收了建地租
    金，所以才退回。」就被告黃○○等人代繳地價稅部分，證
    人丁○○復證稱「我知道他們租賃關係開始，租金一直都是
    由被告代繳，甚至Ｆ○○接手後，也是由被告代繳。」 (
    院卷1第240頁至244頁)，證人丁○○在95年11月3日在本院
    審理時，亦為相同之證述，惟基於下列理由，本院認證人丁
    ○○前述證詞內容不可採：
  1.就前述原告代劉建源收取租金而書立之收據言，如證人丁○
    ○所述，原告既曾多次與劉建源在丁○○帶領下，向被告黃
    ○○、劉寬榮收取租金，是以原告自知悉其應收取租金之數
    量、範圍，自不可能有超收且在收據上加註包括建地之情事
    ，現該收據上既有明確標明該租金部分包括建地，且金額明
    確，被告丁○○證稱該次係超收，該超收係指超收年度或超
    出租賃土地範圍，證人丁○○並不能詳為說明。
  2.證人丁○○復在前述86年本院審理中當庭指認原告代理人所
    提出之2張收據確係他受劉建源之委託交給劉寬榮的，然證
    人丁○○之之證詞，該2收據既已交給劉寬榮，原告自己何
    以會再保留？二者顯有矛盾。縱認原告所出之該單據屬實，
    該單與原單據不同的除少「建」字外，租金年度亦由79年至
    81年度改為79年至80年，是以證人丁○○所退還之款項究是
    否係就無租賃關係之土地收取租金，實有疑義。
  3.就被告黃○○等人代劉建源代繳地價稅部分，證人丁○○稱
    事後均會由租金中扣除，但不論是被告黃○○等人所提出之
    前述收據、或係原告所提出指係劉建源委託證人丁○○持交
    劉寬榮以換據之收據，租金年度均跨越79年至81年或79年至
    80年，均無扣除地價稅之記載，證人丁○○此部分之證詞，
    亦與該收據之記載有違，亦難採信。
  4.證人丁○○所為之前述證述內容多所矛盾及與書證記載不符
    ，是以其進而證稱劉建源並無將系爭土地出租給被告黃○○
    等人，顯係迴護原僱用人劉建源之詞，亦難採信。
 (三).至原告另主張前述收據係原告受被告黃○○等人誤導，始為
    前述記載，惟該收據記載之時間是80年12月30日，本件原告
    等人起訴時間係在84年10月9日，被告黃○○於80年12月30
    日向原告繳納租金時，何以能預想到數年後會本件訴訟？是
    以原告此部分之主張亦不可採。
九、綜合前述說明，本件被告黃○○等人就前述原告所有土地既
    有租賃關係存在，則原告主張被告等無權占有該土地，請求
    被告等拆除該土地之建物，返還該土地，依法即屬無據，為
    無理由，應予駁回。原告之訴既被駁回，其假執行之聲請即
    失所附麗，應併予駁回。
十、據上論斷：原告之訴為無理由，依民事訴訟法第385條第1項
    前段、第78條判決如主文。
中　　華　　民　　國　　96　　年　　5 　　月　　14　　日
                  民事第一庭    法　官　王銘勇
以上正本係照原本作成。
如對本判決上訴，須於判決送達後20日內向本院提出上訴狀。
中　　華　　民　　國　　96　　年　　5 　　月　　14　　日
                                書記官　曾秀貞
